臺灣高等法院民事判決
110年度家再易字第5號
再 審原 告  林盟鈜  
訴訟代理人  吳展旭律師
            連星堯律師
再 審被 告  蔡耀慶  
            蔡佩妏  
            蔡馨慧  
上列當事人間請求履行協議再審之訴事件，再審原告對於中華民
國110年9月29日本院109年度家上易字第23號確定判決提起再審
之訴，本院不經言詞辯論，判決如下：
    主  文
再審之訴駁回。
再審訴訟費用由再審原告負擔。
    事實及理由
一、按再審之訴，應於30日之不變期間內提起。前項期間，自判
    決確定時起算，判決於送達前確定者，自送達時起算。其再
    審之理由發生或知悉在後者，均自知悉時起算。但自判決確
    定後已逾5年者，不得提起。民事訴訟法第500條第1項、第2
    項定有明文。查本院110年度家上易字第23號確定判決（下
    稱原確定判決）為不得上訴第三審之事件，於民國110年9月
    29日確定，再審原告於同年10月13日收受原確定判決，於同
    年10月29日提起本件再審之訴（見本院卷第17頁、第3頁）
    ，未逾30日不變期間，合先敘明。
二、本件再審原告以原確定判決有民事訴訟法第496條第1項第1
    款之再審事由，提起再審之訴，略稱：兩造及訴外人林琨弦
    之被繼承人廖淑芬（民國108年3月9日死亡）於101年7月27
    日向訴外人新光人壽保險股份有限公司（下稱新光人壽公司
    ）投保「新光人壽永保安康終身壽險」（保單號碼：000000
    0000，下稱系爭保單）時，指定伊為受益人，依保險法第11
    2條規定，系爭保單所理賠之保險金額新臺幣（下同）120萬
    元（下稱系爭保險金），自不得作為廖淑芬之遺產。詎原確
    定判決誤認伊向法院聲明拋棄繼承時，即已同時拋棄系爭保
    險金之權利，並依全體繼承人於108年4月間所簽訂遺產分割
    協議書第3條之約定（下稱系爭協議）及保險法第113條之規
    定，判命伊將系爭保險金分配給付予再審被告各30萬元，因
    原確定判決未予適用應適用之同法第112條規定，並誤予適
    用不應適用之同法第113條規定，進而誤認伊不得依民法第4
    08條第1項規定撤銷系爭協議，其適用法規顯有錯誤，爰依
    民事訴訟法第496條第1項第1款規定，提起再審，並聲明求
    為判決：㈠、原確定判決廢棄。㈡、再審被告在第一審之訴及
    假執行之聲請均駁回。
三、按再審之訴顯無再審理由者，得不經言詞辯論，以判決駁回
    之，民事訴訟法第502條第2項定有明文。本件未經言詞辯論
    ，再審被告並未提出書狀作何聲明或陳述。
四、按民事訴訟法第496 條第1 項第1 款所謂適用法規顯有錯誤
    ，應以原確定判決所確定之事實而為之法律上判斷，有違背
    法規或現存判例解釋者為限。而所謂適用法規顯有錯誤，係
    指裁判所適用之法規顯然不合於法律規定，或與司法院現尚
    有效及大法官會議之解釋，或本院現尚有效之判例顯有違反
    ，或消極的不適用法規顯然影響裁判者而言，並不包括裁判
    理由矛盾、理由不備、取捨證據失當、調查證據欠周、漏未
    斟酌證據、認定事實錯誤及在學說上諸說併存致發生法律上
    見解歧異等情形在內。查：
㈠、原確定判決於審酌兩造之主張及系爭協議之簽訂過程等全辯
    論意旨及調查證據之結果後，依自由心證判斷再審原告當初
    係基於扶養廖淑芬之子女及維護家族和諧關係，本於自由意
    志，拋棄繼承廖淑芬遺產之權利，並同意由再審原告以外之
    其他繼承人平均分配系爭保險金，因而認定再審原告應已拋
    棄系爭保險金之權利，且該意思表示並無錯誤，與其是否知
    悉保險法第112條規定無涉，則原確定判決本於其認定之事
    實，認與保險法第112條規定無關而未適用該條規定，尚難
    認有消極不適用該規定而顯有錯誤之情事。
㈡、按死亡保險契約未指定受益人者，其保險金額作為被保險人
    之遺產，此觀保險法第113條規定即明。本件原確定判決因
    認定再審原告業已拋棄系爭保險金之權利，而本於該事實，
    認系爭保單與未指定受益人之狀態無異，應由再審原告以外
    之其他繼承人即再審被告與訴外人林琨弦平均取得系爭保險
    金，並再佐以廖淑芬死亡時除系爭保險金以外之其他遺產分
    配協議情形，認定系爭協議乃係廖淑芬之全體繼承人相互間
    具有對價關係之財產分配協議，兩造間並無贈與契約存在，
    再審原告無從依民法第408條第1項規定撤銷系爭協議，核屬
    於原確定判決認定事實、證據取捨及解釋系爭協議之職權行
    使範疇，縱有錯誤或不當，亦仍與適用法規顯有錯誤有間。
    從而，再審原告主張原確定判決有違反保險法第113條或民
    法第408條第1項規定之適用法規顯有錯誤情事，亦無可取。
五、綜上所述，再審原告所提本件再審之訴，主張原確定判決有
    民事訴訟法第496條第1項第1款之再審事由，顯無理由，爰
    不經言詞辯論，逕以判決駁回之。
六、據上論結，本件再審之訴為顯無理由，爰判決如主文。
中　　華　　民　　國　　110 　年　　11　　月　　12　　日
                    家事法庭
                        審判長法　官 王怡雯
                              法　官 吳素勤
                              法　官 呂綺珍

正本係照原本作成。
不得上訴。
中　　華　　民　　國　　110 　年　　11　　月　　16　　日
    　　　　　　　　　　　　　書記官 蔡宜蓁